最  高  行  政  法  院  判  決
109年度上字第1152號
上  訴  人  陳儀宇                                      

訴訟代理人  何家怡  律師
被 上訴 人  連江縣地政局                               

代  表  人  陳奕誠              
輔助參加人  國防部軍備局                           
代  表  人  吳慶昌              
上列當事人間所有權登記事件，上訴人對於中華民國109年9月10
日臺北高等行政法院109年度訴字第598號判決，提起上訴，本院
判決如下：
　　主  文
原判決廢棄，發回臺北高等行政法院。 
　　理  由
一、本件被上訴人代表人原為曹爾元，嗣變更為陳奕誠，茲據新
    任代表人具狀聲明承受訴訟，核無不合。
二、上訴人於民國108年5月9日向被上訴人申請連江縣○○鄉(下稱
    ○○鄉)○○段000地號（複丈後暫編為000、0000、0000、0000
    地號）及000地號公有土地（下合稱系爭土地）返還登記案
    ，經收件以108年連地登還字第001550號及第001560號登記
    申請書予以審查，經被上訴人以108年9月12日連地登駁字第
    00306號、第00307號駁回通知書（下合稱原處分）駁回申請
    。上訴人不服，循序提起行政訴訟，聲明：「1.訴願決定、
    原處分均撤銷。2.被上訴人應依上訴人108年5月9日申請，
    作成系爭土地審查無誤並公告6個月之行政處分。」經原審
    依聲請准許國防部軍備局輔助參加本件被上訴人之訴訟（下
    稱參加人，原判決當事人欄漏載），並以原判決駁回上訴人
    之訴後，上訴人不服，提起上訴。
三、上訴人起訴主張及被上訴人暨參加人在原審答辯，均引用原
    判決所載。
四、原判決駁回上訴人在原審之訴，係以：
  ㈠系爭土地位於陸軍「梅石營區」營區範圍內，國軍早於49年
    間進駐，於97年8月間為總登記，另經檢討有運用計畫等，
    參加人亦稱49年已蓋好相關設施，國軍進駐梅石營區時就包
    含系爭兩筆土地，並有其提出之（現今）地籍圖標示系爭土
    地至遲自49年間起即位於梅石營區範圍，以及梅石營區照片
    （建築物載明49年10月1日落成使用），足證系爭土地至遲
    於49年間起，即位於國軍「梅石營區」營區範圍內，並由國
    軍占有、支配及管理使用。系爭土地係於97年8月5日、97年
    4月8日為總登記，上訴人未於系爭土地辦理總登記期限(96
    年1月19日至同年3月19日)送件申請登記資料，上訴人亦未
    舉出明確事證，僅以己意揣度空言推斷系爭土地遭國軍違法
    強占，且非於49年進駐云云，顯無足採。
  ㈡上訴人提出之土地四鄰證明書，明載占有期間為41年2月至62
    年7月，然系爭土地（位於梅石營區內）於49年間即由國軍
    進駐占有使用，其占有因而中斷，其所有權之取得時效亦同
    時中斷，與民法時效取得規定不符。又上訴人生於00年0月0
    日，於00年0月時年僅4歲又7個月，未具民法意思表示能力
    ，亦難認有占用系爭土地耕種使用之能力。況上訴人於言詞
    辯論時亦自承僅是「幫忙」父親耕種，並非以自己占用系爭
    土地之意思為支配、管領、使用系爭土地。上訴人於52年10
    月4日遷至「○○○○○○○○○00○（○○○）000○○」就讀台東師範學
    院3年，不可能實際占有進而支配、管理、使用系爭土地，
    更不可能為（依土地四鄰證明書）「原耕種」。
  ㈢上訴人起訴後，改以其先父陳仁仁之繼承人身分主張申請返
    還土地。然系爭土地之原土地所有人或其繼承人申請返還（
    原判決漏載還）土地，應備之文件證件並不相同。上訴人申
    請時檢附之證明文件，並無土地登記規則第119條規定之文
    件。縱認上訴人已依陳仁仁之繼承人身分申請，然被上訴人
    尚未合法（先測量後審查）受理，自尚未為原處分，更不可
    能經合法訴願。上訴人主張被上訴人未予上訴人補正機會原
    處分有瑕疵云云，顯誤解馬祖地區土地申請返還實施辦法（
    下稱實施辦法）將本件上訴人申請與原所有權人陳仁仁之繼
    承人陳儀宇之申請混為一談，而無足採。國軍早於49年間即
    進駐「梅石營區」，上訴人之父陳仁仁亦不能認為於49年以
    後，合法繼續占有系爭土地而時效取得系爭土地；林金和具
    名之「土地四鄰證明書」認陳仁仁自49年間至62年7月止，
    占用系爭土地耕作云云，亦與原審前揭認定事證不符。
  ㈣訴願委員之一洪獻章雖係被上訴人前局長，但並未辦理本件
    系爭土地返還登記案，更未為任何審核；上訴人空言主張有
    應迴避而未迴避之違法云云，亦無足採等語，駁回上訴人於
    原審之訴。
五、本院判斷：
　㈠行政法院為裁判時，除別有規定外，應斟酌全辯論意旨及調
    查證據之結果，依論理法則及經驗法則判斷事實之真偽；依
    此判斷而得心證之理由，應記明於判決，此觀行政訴訟法第
    189條規定自明。基於行政訴訟之職權調查原則，法院負有
    審酌與待證事實有關之訴訟資料之義務，如未審酌亦未說明
    理由，即有不適用行政訴訟法第125條第1項、第133條之應
    依職權調查規定，及判決不備理由之違背法令。
　㈡離島建設條例第2條及第9條第1項、第6項、第7項分別規定：
    「本條例所稱之離島，係指與臺灣本島隔離屬我國管轄之島
    嶼。」「(第1項)本條例適用之地區，於實施戰地政務終止
    前，或實施戰地政務期間被占用於終止後，因徵收、價購或
    徵購後登記為公有之土地，土地管理機關已無使用或事實已
    廢棄使用者，最遲應於本條例中華民國102年12月20日修正
    施行之日起2年內全數公告；原土地所有人或其繼承人並得
    於公告之日起5年內，向該管土地管理機關申請按收件日當
    年度公告地價計算之地價購回其土地。但徵收、價購或徵購
    之價額超出該計算所得之地價時，應照原徵收、價購或徵購
    之價額購回。…。(第6項)馬祖地區之土地，自民國38年起，
    非經有償徵收或價購等程序登記為公有，致原土地所有人或
    合於民法物權編施行法第9條規定之視為所有人或其繼承人
    喪失其所有權，土地管理機關已無使用土地之必要者，應自
    本條例中華民國102年12月20日修正施行之日起5年內，依原
    土地所有人、視為所有人或其繼承人之申請返還土地；土地
    管理機關有繼續使用土地之必要者，應依法向原土地所有人
    、視為所有人或其繼承人辦理徵收、價購或租用。其已依金
    門馬祖東沙南沙地區安全及輔導條例提出請求經駁回者，得
    再依本條例之規定提出申請。(第7項)前項返還土地實施辦
    法由行政院定之。」
　㈢依離島建設條例第9條第7項規定授權訂定之實施辦法第4條規
    定：「(第1項)申請人申請返還土地案件，應提出下列文件
    ：一、土地複丈申請書及登記申請書。二、登記原因證明文
    件。三、申請人身分證明文件。四、其他依法令應提出之證
    明文件。(第2項)申請人為原權利人之繼承人時，並應提出
    土地登記規則第119條規定之文件。」第5條規定：「(第1項
    )前條第1項第2款所稱登記原因證明文件，指下列文件之一
    ：一、被政府機關登記為公有前持有之土地所有權狀或契據
    。二、連江縣地政機關62年7月31日成立前，已依民法完成
    時效取得之證明文件。三、其他足以證明取得所有權之有關
    文件。(第2項)前項第2款之證明文件，得由占有期間一人以
    上之四鄰證明人或村(里)長出具證明書證明之。該四鄰證明
    人，於占有人占有期間，需繼續為該占有地附近土地或房屋
    之所有權人或使用人。(第3項)出具證明書之四鄰證明人或
    村(里)長，於被證明之事實發生期間，應設籍於申請返還土
    地所在或毗鄰之村（里）且具有行為能力。證明書應載明係
    證明人親自觀察之具體事實，而非推斷之結果，證明人並應
    親自到場或檢附其印鑑證明書。證明人證明之占有期間戶籍
    如有他遷之情事者，申請人得另覓證明人補足之。」第8條
    規定：「（第1項）申請返還土地案件，經審查結果，有土
    地登記規則第56條各款情形之一者，應通知申請人於接到通
    知書之日起15日內補正；……。」土地登記規則第56條規定：
    「有下列各款情形之一者，登記機關應以書面敘明理由或法
    令依據，通知申請人於接到通知書之日起15日內補正：一、
    申請人之資格不符或其代理人之代理權有欠缺。二、登記申
    請書不合程式，或應提出之文件不符或欠缺。三、登記申請
    書記載事項，或關於登記原因之事項，與登記簿或其證明文
    件不符，而未能證明其不符之原因。……。」
　㈣所謂戰地政務，係行政院於45年6月23日頒佈施行「金門、馬
    祖地區戰地政務實驗辦法」，於同年7月16日在金馬地區成
    立戰地政務委員會，採取軍民合治措施，實施軍事管制，嗣
    戰地政務委員會於81年11月7日解散，回歸憲政體制，此段
    期間即爲戰地政務期間。離島建設條例之制定，乃爲使當時
    凡事優先考量戰地政務及軍事建設需要取得之土地，或未依
    正常法制剝奪之人民財產權得以回復，乃繼「金門馬祖東沙
    南沙地區安全及輔導條例」（該條例於87年6月24日廢止）
    之後，於89年4月5日公布施行離島建設條例，其中第9條於1
    00年6月22日修正，特別針對金門及馬祖地區土地，增訂第4
    項規定：「金門、馬祖地區私有土地，若為政府機關於戰地
    政務終止前，未經原土地所有權人同意而占用或逕行登記為
    國有者，應於本條例100年6月3日修正之日起算1年內，依原
    土地所有權人之申請依法返還。但依金門馬祖東沙南沙地區
    安全及輔導條例提出請求經確定者，不得再提出申請。」復
    鑑於軍占民地情形仍待清理及人民疏於主張權益，103年1月
    8日修正公布離島建設條例第9條成爲現行條文。因此，非經
    有償徵收或價購等程序登記為公有，致原土地所有人或合於
    民法物權編施行法第9條規定之視為所有人或其繼承人喪失
    其所有權者，本即為離島建設條例第9條第6項所欲處理之問
    題，故系爭土地果存在因國軍進駐致原占有之私人非自願遷
    離之情形，即應調查申請返還土地者之主張是否可採，且是
    否合致離島建設條例之要件。是原判決以系爭土地業於97年
    間經總登記為國有，且上訴人並未在96年1月19日至同年3月
    19日總登記期間提出總登記申請，故本件並無上訴人所指參
    加人強占系爭土地情形等由為其駁回上訴人之訴之理由，即
    有適用離島建設條例第9條第6項規定不當之違法。
　㈤次查參加人工程營產中心北部地區工程營業處108年9月2日備
    北工營字第1080004461號函附梅石營區土地清冊報表共50筆
    資料，其中編號23所示財產固顯示係於49年間建造，惟其他
    編號建物則自50年至79年間陸續擴建(見原審被上訴人外放
    卷第32-35頁)，則該函所謂系爭土地「現況」位於梅石營區
    範圍內，梅石營區「最早」進駐時間49年間等語(見原審被
    上訴人外放卷第30頁)，其真意是否謂系爭土地於49年間即
    為國軍進駐之範圍，即有未明。又上訴人於「土地複丈及標
    示變更登記申請書」(下稱申請書)雖僅填載其個人名義為申
    請人，而未表明其係陳仁仁之繼承人，惟依其於申請書申請
    複丈原因勾選為「土地其他（公有土地返還）」，登記原因
    則勾選為「發還」，參以該申請書似非專為依據離島建設條
    例申請返還土地之人民所設計(見原審被上訴人外放卷第8-1
    0頁、第49-51頁)，而上訴人於訴願書表示系爭土地自其先
    祖占有耕種務農，而後由其父繼承耕種等語，則上訴人在遭
    被上訴人駁回前如未經通知陳述意見，嗣於訴願時方得釐清
    其申請之事由與身分，則依其訴願書之記載，上訴人主張其
    是基於陳仁仁繼承人之身分提出申請，即非無據。上訴人如
    係以陳仁仁繼承人身分提出，而未提出土地登記規則第119
    條規定文件，應屬同規則第56條規定可補正事項。原判決否
    定關於上訴人主張本於陳仁仁繼承人身分申請之主張，殊嫌
    率斷。上訴人於原審主張以陳仁仁之繼承人身分提出申請，
    並提出陳仁仁戶籍謄本、訴外人陳坤利於107年12月11日、
    林金和於107年12月1日、陳金官於109年8月14日出具之四鄰
    證明，及陳金官戶籍資料，核屬重要攻擊防禦方法，又四鄰
    證明內容是否合乎經驗法則與論理法則，關係其可信度。系
    爭土地位在○○段，陳仁仁出生於民國前0年，戶籍原設於○○
    鄉○○村，上開四鄰證明人及其出具內容所述情形，是否符合
    經驗法則與論理法則，原審未加詳述其就此取捨之理由，遽
    以國軍已於49年進駐梅石營區，陳仁仁於49年以後不能合法
    繼續占有系爭土地等由，判決駁回上訴人在原審之訴，即有
    未依職權調查及判決不備理由之違誤。
　㈥綜上，上訴論旨，指摘原判決違背法令，求予廢棄，為有理
    由。因原判決違背法令影響事實之確定及判決結果，自應由
    本院將原判決廢棄，發回原審更為審理。
六、據上論結，本件上訴為有理由。依行政訴訟法第256條第1項
    、第260條第1項，判決如主文。　
中　　華　　民　　國　　111 　年　　11　　月　　17　　日
                    最高行政法院第四庭
                        審判長法官  陳　國　成　
                              法官　王　碧　芳
                              法官　蔡　紹　良
                              法官　蔡　如　琪
                              法官　簡　慧　娟

以  上  正  本  證  明  與  原  本  無  異
中　　華　　民　　國　　111 　年　　11　　月　　17　　日
　　　　　　　　　　　　　　　書記官　蕭　君　卉